臺灣士林地方法院刑事判決
111年度簡上字第56號
上  訴  人  
即  被  告  陳佳宜



上列上訴人即被告因妨害名譽案件，不服本院民國111年2月23日
111年度士簡字第2號第一審簡易判決（聲請簡易判決處刑案號：
臺灣士林地方檢察署110年度偵緝字第1166號），提起上訴，本
院管轄之第二審合議庭判決如下：
    主  文
上訴駁回。
    事  實
一、陳佳宜與郭佳雯為友人關係，因故而生嫌隙，陳佳宜竟基於
    公然侮辱、散布文字誹謗之犯意，於民國110年2月2日晚間8
    時24分許，在不詳地點，連結網際網路連結上網後，以其所
    使用之Facebook（下稱臉書）帳號「錢佳宜」，以隱私權設
    定為公開而使不特定人均得知悉之方式，公開張貼內容包含
    ：「超他媽的狗男女就是狗男女，敢做不敢當，說我編故事
    ，那就大家自己看清楚，到底是誰在說謊討客兄不敢面對」
    之如附件所示之貼文（下稱系爭貼文），並以標註郭佳雯之
    臉書帳號「郭佳雯」，且張貼內有郭佳雯、某男子及陳佳宜
    之照片多張（聲請簡易判決處刑書誤載為2張）之方式，使
    不特定人均得以知悉上開貼文所指涉之對象，而以此等方式
    ，指摘、傳述郭佳雯通姦此涉於私德而與公共利益無關之內
    容，並以「狗男女」等語辱罵郭佳雯，足以貶損郭佳雯之人
    格與社會評價。
二、案經郭佳雯訴由臺北市政府警察局大同分局報請臺灣士林地
    方檢察署檢察官聲請簡易判決處刑。
    理  由
壹、程序方面：
    被告以外之人於審判外之陳述，雖不符前4條之規定，而經
    當事人於審判程序同意作為證據，法院審酌該言詞陳述或書
    面陳述作成時之情況，認為適當者，亦得為證據，刑事訴訟
    法第159條之5第1項定有明文。本院以下所引用被告陳佳宜
    以外之人於審判外之言詞或書面陳述，公訴人及被告在本院
    審理時均同意作為證據（見本院111年度簡上字第56號卷【
    下稱本院卷】第73頁），復經本院審酌認該等證據之作成無
    違法、不當或顯不可信之情況，認以之作為證據要屬適當，
    均應有證據能力。
貳、實體方面：
一、認定事實之依據及理由：　　
　　訊據被告陳佳宜固坦承臉書帳號「錢佳宜」為其所使用，並
    於事實欄所示時間，使用臉書帳號「錢佳宜」，以隱私權設
    定為公開之方式，張貼系爭貼文，並標註告訴人郭佳雯之臉
    書帳號「郭佳雯」，及張貼有告訴人在內之照片等事實，但
    矢口否認有何公然侮辱、散佈文字誹謗犯行，辯稱：我有夢
    遊的習慣，當天也有吃30幾顆安眠藥，所以不知道自己有張
    貼系爭貼文，而且系爭貼文裡我只有標註告訴人，沒有說罵
    的對象是告訴人，照片裡有4個人，不能用我標註告訴人，
    就說我在罵告訴人，我也是可以罵我自己，況且系爭貼文裡
    的內容都是事實，告訴人確實有外遇云云。經查：
　㈠被告於上開時間，使用臉書帳號「錢佳宜」，以隱私權設定
    為公開之方式，張貼系爭貼文，並標註告訴人之臉書帳號「
    郭佳雯」，及張貼有告訴人在內之照片等事實，業據被告於
    警詢、偵查及本院審理程序時坦承不諱（見臺灣士林地方檢
    察署110年度偵字第6047號卷【下稱偵查卷】第9頁至第11頁
    、110年度偵緝字第1166號卷【下稱偵緝卷】第37頁至第39
    頁、本院卷第73頁至78頁），核與證人即告訴人於警詢、偵
    訊時證述大致相符（見偵查卷第16頁至第18頁、第35頁至第
    36頁、第52頁至第54頁），並有被告以臉書帳號「錢佳宜」
    張貼系爭貼文之臉書畫面擷圖照片（見偵查卷第22頁）附卷
    可參，首先可以認定為真實。
　㈡刑法第309條第1項公然侮辱罪，係指對人詈罵、嘲笑、侮蔑
    ，其方法並無限制，不問以文字、言詞、態度、舉動，只須
    以公然方式為之，而足使他人在精神上、心理上有感受難堪
    或不快之虞，足以減損特定人之聲譽、人格及社會評價即足
    ，是否符合侮辱之判斷，應顧及行為人之年齡、教育程度、
    職業與被害人之關係及社會整體之價值觀等情狀。再按公然
    侮辱罪之成立，其侮辱之對象固以特定或可得特定之人為限
    ，但不以指明姓名為必要，如就行為人表示之旨趣以及其他
    情事綜合觀察，得推知其所指為何人者，即足當之。查被告
    張貼系爭貼文時，亦一併標註告訴人之臉書帳號「郭佳雯」
    ，並一併張貼內有告訴人在內之照片，已如前述。此舉將使
    任何瀏覽該臉書頁面之不特定多數人，均可輕易連結被告所
    辱罵、指摘之對象為使用臉書帳號「郭佳雯」之告訴人，已
    足使一般人特定被告系爭貼文之指述對象即係告訴人。又被
    告以隱私權設定為公開之方式張貼系爭貼文，使不特定多數
    人可共見共聞，亦與「公然」之要件相符。再者，被告於系
    爭貼文中所使用之「狗男女」文字，依一般社會通念，係對
    他人人格貶損之貶損辱詞，亦屬對他人道德負面評價，足以
    令人感到難堪、不快，屬污蔑他人人格之用語。且自系爭貼
    文整體脈絡中觀察，亦可知被告使用此文字之目的在於辱罵
    、貶損告訴人之人格，對於見聞者亦能體認陳述人係以該文
    字作人身攻擊，足使受辱罵之對象感覺人格遭受攻擊，而貶
    損其人格與社會評價，自屬對告訴人之侮辱行為。被告辯稱
    系爭貼文不足以特定辱罵對象為告訴人云云，顯不足採。
　㈢刑法第309條公然侮辱罪之「侮辱」及第310條誹謗罪之「誹
    謗」，前者係未指定具體事實，而僅為抽象之謾罵，而此抽
    象謾罵之內容足使聽聞之不特定公眾產生貶損被害人在社會
    上保持之人格尊嚴及地位之程度；後者則係對於具體之事實
    ，有所指摘，而損及他人名譽，亦即指謫或傳述於公眾之內
    容須為足以毀損他人名譽之具體事實。又所謂「足以毀損他
    人名譽」，應就被指述人之個人條件以及指摘或傳述內容，
    以一般人之通念為社會客觀之判斷，足以使被指述人在社會
    上所保有之人格及聲譽地位，因行為人惡害性指謫或傳述，
    始知有受貶損之危險性或可能性方屬之。查被告系爭貼文所
    使用之「到底誰在說謊討客兄不敢面對」一語，依一般社會
    通念及系爭貼文整體脈絡，已足認為被告係在具體指摘告訴
    人在已有婚姻關係之情況下，仍與他人交往，顯係就具體事
    項加以指謫，且屬陳述事實之範疇，乃刑法第310條所欲規
    範之行為。復依被告上開字句觀之，客觀上已足使見聞之人
    產生告訴人對現任伴侶感情不忠之印象，對告訴人之道德地
    位及操守為負面評價，貶損其聲譽，揆諸上揭說明，自已該
    當刑法誹謗罪構成要件無訛。
　㈣再依被告於偵訊時所稱：「（為何會這麼寫？）因為對方說
    了我壞話。」「（換言之因為對方說你壞話，所以你就講了
    這些話？）他真的有討客兄。」等語（見偵緝卷第39頁），
    顯見被告張貼系爭貼文，並標註告訴人之臉書帳號及張貼臉
    書照片之目的，即是針對告訴人所為，其對於系爭貼文將貶
    損告訴人人格與社會評價已有所認識，卻仍決意為之，主觀
    上亦應具有公然侮辱及散布文字誹謗故意甚明。被告雖於本
    院審理時辯稱系爭貼文係在辱罵其自己，並非針對告訴人云
    云，然此不僅與其偵查中陳述不符。且系爭貼文之文章脈絡
    、寫作方式，亦係以第一人稱方式，對於系爭貼文中之「你
    」進行辱罵、指摘。故被告張貼系爭貼文，顯非係在辱罵、
    指摘自身，其此部分辯解，亦無理由。
　㈤又對於所誹謗之事，能證明其為真實者，不罰；但涉於私德
    而與公共利益無關者，不在此限，刑法第310條第3項定有明
    文。審諸言論自由為人民基本權利，憲法第11條有明文保障
    ，國家應給予最大限度之維護，俾其實現自我、溝通意見、
    追求真理及監督各種政治或社會活動之功能得以發揮。惟為
    兼顧對個人名譽、隱私及公共利益之保護，法律尚非不得對
    言論自由依其傳播方式為合理之限制，刑法第310條第1、2
    項誹謗罪即係保護個人法益而設，為防止妨礙他人之自由權
    利所必要，以符合憲法第23條規定意旨；至同條第3項前段
    以對誹謗之事，能證明其為真實者不罰，係針對言論內容與
    事實相符者之保障，並藉以限定刑罰權之範圍，非謂指摘或
    傳述誹謗事項之行為人，必須自行證明其言論內容確屬真實
    ，始能免於刑責，惟行為人雖不能證明言論內容為真實，但
    依其所提證據資料，認為行為人有相當理由確信其為真實者
    ，即不能以誹謗罪之刑責相繩，亦不得以此項規定而免除檢
    察官或自訴人於訴訟程序中，依法應負行為人故意毀損他人
    名譽之舉證責任，或法院發現其為真實之義務。就此而言，
    刑法第310條第3項與憲法保障言論自由之旨趣並無牴觸，司
    法院大法官會議第509號解釋可供查考。是被告就發表之言
    論所憑證據資料，至少應有相當理由確信其為真實，且應提
    出證據資料說明依何理由確信所發表言論內容為真實，而非
    空言表述其發表之言論有所依據，否則仍有可能構成誹謗罪
    。本案被告雖聲稱有掌握告訴人對感情不忠之證據，然未提
    出任何證據佐證，更何況被告所為系爭貼文內容，係指涉並
    非公眾人物之告訴人之私德事項，而顯與公共利益無關，更
    無從依刑法第310條第3項規定主張不罰。
　㈥綜上所述，本案事證明確，被告前開犯行均堪審認，俱應依
    法論科。
二、論罪：
　㈠核被告所為，係犯刑法第309條第1項公然侮辱罪，及第310條
    第2項散布文字誹謗罪。被告以一張貼系爭貼文之行為，同
    時犯公然侮辱罪、散布文字誹謗罪，屬一行為觸犯數罪名之
    想像競合犯，應依刑法第55條前段規定，從一重之散布文字
    誹謗罪處斷。
　㈡被告雖辯稱其張貼系爭貼文時處於服用大量安眠藥，神智不
    清之狀態云云。然被告不僅未提出其於案發當時服用大量藥
    物之相關證據，且依照被告所張貼系爭貼文之內容，被告當
    時能夠詳細陳述其與告訴人之交友、金錢往來、平日生活相
    處之過程，且於偵訊時亦供稱其發文原因是遭告訴人誣賴、
    說壞話等語（見偵續卷第39頁），足見被告對其行為動機能
    充分陳述，堪認被告於案發時並無因精神障礙或其他心智缺
    陷，致不能辨識其行為違法或欠缺依其辨識而行為之能力，
    或致其辨識行為違法或依其辨識而行為之能力顯著減低之情
    形。是被告辯稱因服用安眠藥而於張貼系爭貼文時處於神智
    不清之狀態，顯係卸責之詞，不足採信，亦無解其行為之責
    任，併此指明。
三、駁回上訴之理由：
　㈠原審依刑法第309條第1項、第310條第2項、第55條、第41條
    第1項前段，刑法施行法第1條之1第1項等規定，並審酌被告
    與告訴人因生嫌隙，而在其個人臉書網頁，以文字指摘、散
    布足以毀損告訴人名譽之事於眾之犯罪動機、目的、手段、
    所為貶抑告訴人之人格尊嚴，及犯罪後坦承犯行，然因告訴
    人無意願與被告和解，致無法成立和解，兼衡被告高中畢業
    之智識程度及家庭經濟狀況貧寒等一切情狀，量處拘役20日
    ，並諭知易科罰金之折算標準，經核原審上開認事用法，均
    無違誤，量刑亦稱允恰。
　㈡被告上訴意旨略以：我於張貼系爭貼文時有服用安眠藥，處
    於神智不清之狀態，不知道自己有沒有做，而且原審判太重
    ，告訴人所述也不屬實，系爭貼文不是在罵告訴人，也看不
    出來是罵告訴人云云。
　㈢按量刑之輕重，屬於為裁判之法院得依職權自由裁量之事項
    ，苟其量刑已以行為人之責任為基礎，並斟酌刑法第57條所
    列一切情狀，在法定刑度內，酌量科刑，如無偏執一端，致
    明顯輕重失衡情形，不得遽指為不當或違法。查本件原審量
    刑時，已以行為人責任為基礎，就刑法第57條所定各款科刑
    輕重應審酌之事項，於法定刑度範圍內，詳予考量審酌而為
    刑之量定，並未逾越公平正義之精神，亦無濫用裁量職權情
    事，自與罪刑相當原則無悖，核無不合，難認原判決量刑有
    何過重之不當。是被告上訴主張原審量刑過重，顯屬無據。
    又被告上訴意旨仍執前詞否認公然侮辱、散布文字誹謗犯行
    ，並辯稱其行為時處於神智不清狀態云云。惟其所辯，顯係
    事後圖卸刑責之詞，難認可採，業經本院指駁說明如上。從
    而，本件被告之上訴，並無理由，應予駁回。　　　
據上論斷，應依刑事訴訟法第455條之1第1項、第3項、第368條
，判決如主文。
本案經檢察官胡原碩提起公訴，檢察官林嘉宏到庭執行職務。
中　　華　　民　　國　　111 　年　　11　　月　　3 　　日
　　　　　　　　　刑事第五庭　審判長法　官  蔡明宏
　　　　　　　　　                  法　官  陳銘壎
　　　　　　　　　　　　　　　　　　法　官  李昭然
以上正本證明與原本無異。
本件不得上訴。
                                    書記官  江定宜
中　　華　　民　　國　　111 　年　　11　　月　　3 　　日
　　　附件：陳佳宜以臉書帳號「錢佳宜」所發表之貼文內容
貼文時間 貼文內容 貼文擷圖所在卷證頁數 110年2月20日晚間8時24分許 超他媽的狗男女就是狗男女 敢做不敢當 說我編故事 那就大家自己看清楚 到底誰在說謊討客兄不敢面對 ＃我真的覺得你們腦袋有問題我缺你們這幾位朋友嗎 ＃更想知道你們怎麼可以那麼不要臉的說我在編故事 ＃你們就是敢做不敢當我本人他媽從國中背黑鍋到現在 ＃好好想一想想清楚點在妳們沒人幫忙沒錢的時候是誰拿錢 出來幫你們 ＃大家聚會怕妳會沒面子我還先拿錢給妳讓妳自己付不要讓別人看不起妳 ＃我把我賺的辛苦錢拿出來幫你們養你們又是怎樣回報我 ＃做人講求誠信當妳們都沒能力賺錢時妳想要的東西我只要有能力那一次沒有買給妳跟妳的小孩 ＃就想你姐講的是我上輩子欠妳什麼我要這樣花錢養你 ＃更知道妳不喜歡一直在家想出去走走唱歌啊佳我想唱歌 ＃但妳有沒有想過自己都沒有錢然後妳這樣約我就是要我付錢不是嗎 ＃我最後要講的一句話不要覺得你們現在有能力自己工作賺錢 ＃就覺得自己有能力完全變了一個人忘恩負義 ＃妳們我這幾年幫妳的妳有能力有那個屁股拿錢出來還嗎 ＃你們就是能力不足不要覺得自己有工作賺錢自己變回老大 偵查卷第22頁